最高法院民事判決　　　　　　　　　　　　　　　八十七年度台上字第一○六一號
　　上　訴　人　謝財福
　　　　　　　　謝黃悅
　　共　　　同
　　訴訟代理人　莊柏林律師
　　被 上訴 人　陳維金
　　訴訟代理人　林德銘律師
右當事人間請求所有權移轉登記事件，上訴人對於中華民國八十六年十二月十七日台
灣高等法院第二審更審判決（八十六年度上更(三)字第二六六號），提起上訴，本院判
決如左：
    主  文
上訴駁回。
第三審訴訟費用由上訴人負擔。
    理  由
本件被上訴人主張：伊於民國七十六年間，因購買坐落台北縣中和市○○段尖山腳小
段五三之九號土地，向上訴人謝財福借款新臺幣（下同）四百零二萬八千元，伊為擔
保借款之清償，將所購得土地應有部分十分之九，以買賣之方式登記為謝財福指定之
上訴人謝黃悅名下。七十九年五月十七日，伊與謝財福另立協議書，約定於伊返還五
百萬元之同時，謝財福應將上開土地由謝黃悅名義移轉登記於伊。惟伊嗣欲付該款於
謝財福時，竟遭拒絕等情。求為命上訴人謝黃悅於伊給付謝財福五百萬元之同時，將
系爭土地移轉於伊之判決。第一審依被上訴人之聲明判決後，上訴人不服提起上訴，
其間系爭土地移轉為訴外人黃郭金時所有，致給付不能。被上訴人因而為訴之變更，
求為命上訴人共同給付九百零六萬五千零二十元並加付法定遲延利息之判決（被上訴
人超過上開金額本息部分之請求，業於更審前，受敗訴判決確定）。
上訴人則以：伊已解除與被上訴人間所定之協議，被上訴人不得再依協議書為請求；
系爭土地係謝黃悅出資所購，被上訴人與謝財福間之協議對謝黃悅並無拘束力等語。
資為抗辯。
原審依調查證據為辯論之結果，以：被上訴人主張之前揭事實，業據提出協議書及土
地登記簿謄本為證，上訴人對上開文書亦不爭執，惟以前詞置辯。經查，依上訴人於
八十一年十一月十八日上訴理由狀所附訴外人林琴英於另案分割共有物之答辯狀所載
，業已明系爭土地係被上訴人向上訴人謝財福借款四百餘萬元而移轉應有部分十分
之九登記於謝財福指定之上訴人謝黃悅作為借款之擔保，而非買賣等情；參以上訴人
謝財福與被上訴人所訂之前開協議書第一條所約定：「前台灣省桃園農田水利會出售
與甲方（即被上訴人）之坐落中和市○○段尖山腳小段地號五三─九，面積肆公畝貳
肆平方公尺之土地，因當時乙方（即上訴人謝財福）墊借購地所需價款，嗣後甲方為
擔保起見，將其中十分之九由乙方指定登記於謝黃悅之名下，今甲方願退還該墊款借
款伍佰萬元同時乙方負責將上述地由謝黃悅之名下移轉登記於甲方之名下」等情，為
兩造所不爭，已清楚表明系爭土地係被上訴人向上訴人謝財福借款所購。是上訴人謝
黃悅辯稱係其向被上訴人價購系爭土地云云，要非可採。又臺灣板橋地方法院八十年
度訴字第八二○號分割共有物事件，其當事人為上訴人謝黃悅及訴外人林琴英，縱使
上訴人謝黃悅獲勝訴之判決，亦難資為系爭土地為上訴人謝黃悅出資所購之證明。次
查，上訴人謝財福與被上訴人所立之前開協議書於第二條係約明：「甲（即被上訴人
）乙（即上訴人謝財福）雙方於七十七年六月十日訂立土地買賣契約書註明由乙方組
織眾群公司，共同經營基隆市外武崙情人湖育樂事業，因公司當時辦理登記股東名冊
內，漏登記甲方之名，今乙方負責補辦登記甲方為公司股東，……股權壹佰萬元，登
記辦妥之後，甲方應將基隆市○○○段外寮小段五八八地號內尚有約貳公頃之土地過
戶給乙方眾群公司」等語；另於第一條則約定如前述，為兩造所不爭。由上開協議書
第一條及第二條約定之內容觀之，該協議書第一條係就本件借貸關係，約定信託讓與
擔保契約之終止事由；第二條則係就被上訴人與上訴人謝財福間就基隆市另筆土地買
賣關係約定解決事宜，其間並無任何關聯或互為條件之關係，顯係兩個獨立之契約，
而以一個書面訂立之聯立契約之性質。則上訴人謝財福解除該協議書第二條之約定縱
屬有效，亦僅能就該協議書第二條約定之部分發生效力而已，並不及於該協議書第一
條部分。從而上訴人辯稱，本協議書第二條之約定與第一條之契約，具有不可分割之
一貫性，伊已一併解除云云，亦不足採。再查，上訴人謝黃悅雖未參與系爭協議書之
簽訂，惟由該協議書第一條如前述之約定，恰足以佐證被上訴人將系爭土地移轉登記
為上訴人謝黃悅名下，係基於被上訴人、謝財福及謝黃悅三人間有系爭信託讓與擔保
契約之存在，則為擔保權人之上訴人謝黃悅，於所擔保之債務清償時，自有返還擔保
物於設定人即被上訴人之義務。茲上訴人謝黃悅既已將系爭土地轉賣於訴外人黃郭金
時，致其移轉義務陷於給付不能，自應賠償被上訴人因此所受損害。是上訴人謝黃悅
所辯其不受該協議之拘束，亦無可取。綜上所述，被上訴人雖以買賣為原因將系爭土
地移轉登記於上訴人謝財福指定之上訴人謝黃悅所有，惟其目的係為其向上訴人謝財
福借款之擔保，該協議書第一條之約定核屬被上訴人與上訴人謝財福間之信託讓與擔
保契約之性質，我民法雖未就此種契約類型加以規定，但此一契約既未違反禁止規定
，本於當事人意思自主原則，上訴人謝財福及被上訴人自應受該信託經濟目的之拘束
。而上訴人謝黃悅係因上訴人謝財福之指定而受系爭土地所有權之移轉登記，以擔保
上訴人謝財福對被上訴人之債權，是上訴人相互間亦有委任關係之存在。從而被上訴
人本於上開信託讓與擔保契約訴請上訴人於伊返還借款五百萬元之同時，應將系爭土
地移轉登記為伊所有，本屬正當。惟上訴人謝黃悅業將系爭土地移轉登記為訴外人黃
郭金時所有，致給付不能，被上訴人因而變更訴之聲明，請求上訴人賠償因給付不能
致債務不履行所生之損害，亦屬正當。末查，系爭土地經財團法人中華企業技術鑑定
委員會鑑定之價格為一千九百七十萬五千一百四十元，有該委員會之鑑定報告書一件
附卷可稽，扣除因漲價應歸公之土地增值稅五百六十四萬零一百二十元及本件借款本
息五百萬元後，為九百零六萬五千零二十元，亦為兩造所不爭。則被上訴人請求上訴
人共同賠償此一數額及自收受變更聲明狀繕本之翌日即八十一年十一月十九日起至清
償日止加計法定遲延利息，即核無不合。為其心證之所由得，並說明兩造其餘之攻擊
防禦方法，不予審酌之理由。因而判命上訴人共同給付九百零六萬五千零二十元本息
經核於法並無違誤。上訴論旨，猶就原審取捨證據、認定事實及解釋契約之職權行使
，指摘原判決不當，求予廢棄，非有理由。
據上論結，本件上訴為無理由，依民事訴訟法第四百八十一條、第四百四十九條第一
項、第七十八條，判決如主文。
中      華      民      國    八十七    年      五      月      八      日
                              最高法院民事第三庭
                                  審判長法官  范  秉  閣
                                        法官  朱  建  男
                                        法官  曾  煌  圳
                                        法官  許  澍  林
                                        法官  鄭  玉  山
      右正本證明與原本無異
                                              書  記  官
中      華      民      國    八十七    年      五      月    二十五    日
